【裁判字號】    89,台上,1846
【裁判日期】    890817
【裁判案由】    請求分割共有物
【裁判全文】
最高法院民事判決                              八十九年度台上字第一八四六號
    上  訴  人  Ｓ    ○
    訴訟代理人  陳 正 磊律師
    被 上訴 人  己 ○ ○
                癸 ○ ○
                辛 ○ ○
                壬 ○ ○
                丑 ○ ○
                ｅ ○ ○
                庚 ○ ○
                子 ○ ○
                Ｐ ○ ○
                Ｏ ○ ○
                戊 ○ ○
                ｋ ○ ○
                ｊ ○ ○
                申 ○ ○李.
                酉 ○ ○同.
                午 ○ ○同.
                戌 ○ ○同.
                天 ○ ○同.
    右六人共同
    訴訟代理人  林 永 頌律師
                施 淑 貞律師
                陳 立 雯律師
    被 上訴 人  亥 ○ ○.
                宇 ○ ○
                玄 ○ ○
                宙 ○ ○
                巳 ○ ○
                地○○○
                財團法人天主教會台北教區
    右  一  人
    法定代理人  狄    剛
    被 上訴 人  ｃ ○ ○
                ｈ ○ ○
                黃 ○ ○
                Ｉ ○ ○
                Ｋ ○ ○
                Ｌ ○ ○
                Ｊ ○ ○
                未○○○
                丁 ○ ○
                乙○○○
                ｍ ○ ○
                ｉ ○ ○
                Ｍ ○ ○
                ｌ○○○
                甲○○○
                丙 ○ ○
                ｏ ○ ○
                ｎ ○ ○
                Ｎ ○ ○
                ｐ ○ ○
                Ｈ ○ ○
                ｇ    ○
                Ａ ○ ○
                Ｘ ○ ○
                Ｙ ○ ○
                Ｚ ○ ○
                ｄ ○ ○
                ａ ○ ○
                Ｖ ○ ○
                Ｒ ○ ○
                Ｕ ○ ○
                ｂ ○ ○
                Ｔ ○ ○
                ｆ ○ ○
                Ｑ ○ ○
                Ｗ○○○陳天.
                寅 ○ ○吳.
                辰 ○ ○同.
                卯 ○ ○同.
                Ｇ ○ ○ (.
                Ｅ ○ ○ .
                Ｃ ○ ○ .
                Ｆ ○ ○ .
                Ｂ ○ ○ .
                Ｄ ○ ○ .
    右六人共同
    訴訟代理人  林永頌律師
                施淑貞律師
右當事人間請求分割共有物事件，上訴人對於中華民國八十八年四月二十七日台灣高
等法院第二審判決（八十六年度重上字第二三三號），提起上訴，本院判決如左：
    主  文
原判決廢棄，發回台灣高等法院。
    理  由
本件於第三審上訴程序中，被上訴人徐王彩薇於民國八十九年一月二十七日死亡，茲
據其繼承人Ｇ○○、Ｅ○○、Ｃ○○、Ｆ○○、Ｂ○○、Ｄ○○（下稱Ｇ○○等六人
）聲明承受訴訟，核無不合，應予准許，合先明。
次查上訴人主張：坐落台北市○○區○○段三小段第一○二地號建地面積一四四一平
方公尺為兩造共有，應有部分如原判決附表一所載。系爭土地依其使用目的，並無不
能分割之情形，兩造亦未訂有不分割之契約，且就分割方法不能達成協議等情，求為
裁判分割之判決。
被上訴人癸○○、地○○○、ｍ○○、Ｑ○○、ａ○○、Ｖ○○、Ｒ○○、Ｕ○○、
ｂ○○、Ｔ○○、ｆ○○、ｏ○○、黃○○、Ａ○○、亥○○、未○○○、壬○○、
ｅ○○、子○○、庚○○、ｊ○○、申○○、酉○○、午○○、戌○○、天○○、Ｇ
○○等六人之被繼承人徐王彩薇、財團法人天主教會台北教區則以：系爭土地與坐落
台北市○○區○○段三小段第一○二－一、一○二－二、一○二－三、一○二－四、
一○二－五、一○二－八、一○二－九地號土地（下稱第一○二－一地號等七筆土地
），於六十九年重測前均屬同區○○段第三○一－二地號土地，兩造就該第三○一－
二地號土地訂有分管契約，如欲分割，應就八筆土地一併分割，上訴人僅請求分割系
爭土地，即有因物之使用目的不能分割之情形，並有違誠信原則等語，資為抗辯。
原審廢棄第一審所為將系爭土地變賣分割之判決，改判駁回上訴人之訴，並駁回上訴
人之上訴，係以：上訴人就其主張之事實，固據提出土地登記謄本為證。惟查因物之
使用目的不能分割或契約訂有不分割之期限者，各共有人不得隨時請求分割共有物。
所謂因物之使用目的不能分割，係指共有物繼續供他物之用，而為其物之利用所不可
或缺，或共有物現在依其使用目的或以往已存在之情形不能分割，或為一權利之行使
所不可或缺者而言。系爭土地與第一○二－一地號等七筆土地，原係同一筆土地，兩
造就該同一筆土地訂有分管契約，各於分管之土地上建造房屋供居住之用，則兩造自
應受該分管契約之拘束。上訴人僅就系爭土地請求分割，而未就第一○二－一地號等
七筆土地一併為請求，勢將造成各共有人分得土地之面積少於房屋之面積，房屋與其
坐落基地所有權不一致之結果。且如採取變賣系爭土地分配價金予各共有人之方法分
割，同樣會造成房屋與土地所有權分離之情形。是如僅就系爭土地為分割，顯無法符
合土地原來之使用目的，即有因物之使用目的不能分割之情事。況權利之行使，不得
違反公共利益或以損害他人為主要目的。行使權利，履行義務，應依誠實及信用方法
。上訴人係向原地主王張貴之繼承人購買系爭土地之應有部分，王張貴並未於系爭土
地及第一○二－一地號等七筆土地上建造房屋，上訴人為王張貴之後手，其權利不能
大於王張貴，其欲藉請求分割系爭土地之方法，取得系爭土地一部分之單獨權利，為
權利濫用，且違反誠信原則。故上訴人請求分割系爭土地，為無理由，不應准許等詞
，為其判斷之基礎。
按民法第八百二十三條第一項所謂因物之使用目的不能分割，係指共有物繼續供他物
之用，而為其物之利用所不可缺，或為一權利之行使所不可缺者而言。例如界標、界
牆、區分所有建築物之共同部分、共有之契據等。又共有物如為不同地號之數筆土地
，而其共有人並非完全相同者，共有關係既分別存在於該數筆土地之上，法院為裁判
分割時，自不能予以合併分割。再共有物，除因物之使用目的不能分割或契約訂有不
分割之期限者外，各共有人得隨時請求分割。兩造共有之系爭土地係建地，該土地與
第一○二－一地號等七筆土地之共有人似非完全相同（見卷附土地登記謄本）。果爾
，上訴人是否不得僅就系爭土地請求裁判分割，及其僅就系爭土地請求裁判分割是否
屬權利濫用及有違誠信原則，即不無研求之餘地。原審遽以前揭理由為上訴人敗訴之
判決，尚嫌速斷。上訴論旨，指摘原判決不當，求予廢棄，非無理由。
據上論結，本件上訴為有理由，依民事訴訟法第四百七十七條第一項、第四百七十八
條第一項，判決如主文。
中      華      民      國    八十九    年      八      月     十七     日
                              最高法院民事第四庭
                                  審判長法官  林  奇  福
                                        法官  陳  國  禎
                                        法官  李  彥  文
                                        法官  陳  重  瑜
                                        法官  朱  建  男
      右正本證明與原本無異
                                              書  記  官
中      華      民      國    八十九    年      九      月      一      日
                                                                        Ｒ


司法院資訊處製作；財團法人民間司法改革基金會備份。
